臺灣高雄地方法院民事裁定　　　　　　100年度小上字第34號
上　訴　人　王慧冠
訴訟代理人　林遮勳
被上訴人　　蔡昭男
上列當事人間請求給付建物共同壁補償費事件，上訴人對於民國
99年12月31日本院岡山簡易庭99年度岡小字第242 號第一審判決
提起上訴，本院裁定如下：
    主    文
上訴駁回。
第二審訴訟費用新臺幣壹仟伍佰元由上訴人負擔。
    理    由
一、上訴意旨略以：上訴人所有座落高雄縣岡山鎮○○○街29巷
    10號房屋（下稱系爭房屋），為屋齡約30年之連棟透天厝，
    類此建築建商當時均會於屋後預留6 至10坪空地，以為屋主
    增建廚房用，後增建者均會主動補償其使用先增建者所建共
    同壁所減省費用，該社區方圓500 公尺以內，類此房屋百棟
    以上，增建房屋間之相互補償，從未有爭執情事，依民法第
    1 條規定為習慣、法理所應然。再者，兩造間系爭房屋爭執
    牆壁（下稱系爭牆壁）應為共同壁，與原審認為女兒牆有別
    ，且系爭房屋因結構安全及經濟原則，須依原房屋之共同壁
    延伸增建，故均是越界建築，上訴人增建時被上訴人已知悉
    並無異議，其請求上訴人拆除於其土地上之增建，依民法第
    796 條並無請求權，亦與民法第148 條誠信原則有違，且被
    上訴人12號增建房屋也是延伸其與14號隔鄰房屋共同壁興建
    ，依地政事務所之複丈成果圖及被上訴人增建房屋建築師傅
    之丈量，被上訴人增建房屋北面牆壁之厚度為26公分，亦為
    越界13.5公分建築房屋牆壁，原審認被上訴人增建房屋與隔
    鄰之14號建物間尚保留約30公分之空間，與事實不符，蓋如
    依原審所認定，A 點應往南退30公分方為是，且依複丈成果
    圖，兩造增建房屋後土地界點之長度相等，且地政事務所複
    丈量人員於現場亦指出，複丈成果圖說明8 之牆壁中心與界
    址點相差2.5 公分為合理誤差範圍。又被上訴人以上訴人先
    出資增建之共同壁為其增建房屋之南面牆壁，顯無法律上原
    因受有利益，惟原審未就被上訴人是否有不當得利情事為調
    查，復未就上訴人主張之共同壁基於公共利益、安全結構及
    傳統習慣等均為如此建築，並聲請傳喚證人以為證等為調查
    ，逕認上訴人未徵得被上訴人同意即越界至被上訴人土地增
    建系爭牆壁，而認上訴人主張不實，更未於起訴前踐行調解
    程序，顯有違背不告不理原則、應調查之證據未予調查、民
    法第148 條、第796 條及民事訴訟法第403 條第1 項第1 款
    及第11款等違法，爰依法提起上訴等語。並聲明：(一)原判決
    廢棄。(二)判決被上訴人給付上訴人新臺幣（下同）43,200元
    及地政丈量費用4,000 元。
二、被上訴人則以：被上訴人增建房屋係於自己土地上另設樑柱
    ，增建時廁所亦有砌牆，係使用自己之牆壁，未使用上訴人
    之房屋、牆壁。然上訴人未經被上訴人同意即於被上訴人不
    知情之際，擅自越界在被上訴人土地上增建，佔據被上訴人
    應留之法定空地防火巷，該增建非被上訴人所欲利用且致被
    上訴人受有損害，實屬強迫得利，被上訴人並未得利，請求
    駁回上訴人之訴等語。
三、原審駁回上訴人之訴則以：上訴人未徵得被上訴人同意即越
    界至被上訴人土地而增建該女兒牆，被上訴人並無不當得利
    。又被上訴人增建時與隔鄰之14號建物間尚保留約30公分之
    空間，故上訴人主張先建者需以共同壁延伸建築，否則將危
    及結構安全不實，因認上訴人之主張為無理由，而駁回上訴
    人之訴駁回，為其判斷基礎。
四、按對於小額程序之第一審判決提起上訴，非以其違背法令為
    理由，不得為之；其上訴狀內應記載上訴理由，表明原判決
    所違背之法令及其具體內容；及依訴訟資料可認為原判決有
    違背法令之具體事實；所謂判決違背法令，乃指判決不適用
    法規或適用不當，或有民事訴訟法第469條所列第1款至第5
    款事由，其判決當然為違背法令，民事訴訟法第436條之24
    第2項、第436條之25、第436條之32第2項準用第468條及第
    469條第1款至第5款分別定有明文。又當事人提起上訴，如
    依民事訴訟法第468條規定，而以判決有不適用法規或適用
    不當為上訴理由者，其上訴狀或理由狀應有具體之指摘，並
    揭示該法規之條項或內容，若係成文法以外之法則（習慣或
    法理），則應揭示該法則之旨趣，倘為司法院解釋或最高法
    院之判例，則應揭示該判解之字號或其內容；如依民事訴訟
    法第469 條所列第1 款至第5 款事由提起上訴者，其上訴狀
    或理由狀應揭示合於該條款之事實，是上訴狀或理由狀如未
    依此項方法表明者，或其所表明者，顯與上開法條規定不相
    合者，即難認為已對原判決之違背法令有具體之揭示，其上
    訴自難認為合法（最高法院71年台上字第314 號判例要旨參
    照）。再按當事人於第二審程序，不得提出新攻擊或防禦方
    法；小額程序之第二審判決，依上訴意旨足認上訴為無理由
    者，得不經言詞辯論為之，民事訴訟法第436 條之28本文、
    第436 條之29第1 項第2 款亦分別定有明文。準此，當事人
    如於第二審程序提出新攻擊或防禦方法，第二審法院自不得
    加以審酌，且依上訴意旨足認上訴為無理由者，得不經言詞
    辯論以判決駁回。
五、本件上訴人對原審判決提起上訴，依其上訴理由形式上已有
    具體指明原審判決違背法令之處，應認為已具備合法要件。
    惟查：
  (一)依民事訴訟法第406 條第1 項第2 款規定，經其他法定調解
    機關調解未成立者，無庸再行調解。查本件兩造曾經高雄市
    岡山區調解委員會調解不成立，此有高雄縣岡山鎮調解委員
    會99年3 月1 日（98）岡鎮調委字第433 號調解不成立證明
    書正本（見原審卷第12頁）在卷可稽，則本件自無庸再行調
    解，是上訴人主張本件原審有未依民事訴訟法第403  條第1
    項第1 款及第11款先行調解之違法云云，洵屬無據，自無理
    由。
  (二)按民事，法律所未規定者，依習慣；無習慣者，依法理，民
    法第1 條固定有明文。惟按習慣法之成立，須以多年慣行之
    事實及普通一般人之確信為其基礎。民事法律所未規定者方
    依習慣，法律既有明文規定，當事人自無主張應依相反習慣
    之餘地（最高法院17年上字第613 號判例、21年上字第3253
    號判例37年上字第6809號判例意旨參照）。查上訴人主張其
    增建系爭牆壁係基於公共利益、安全結構及傳統習慣等均為
    如此建築，且渠等社區方圓500 公尺以內，後增建者均會主
    動補償其使用先增建者所建共同壁所減省費用，故被上訴人
    亦應依不當得利之規定向其為給付，為民法第1 條規定習慣
    、法理所應然等語。然不當得利及越界建築等法律關係及法
    律效果，民法已設有明文規定，上訴人復未舉證證明其所述
    為多年慣行之事實及一般人均達法之確信之程度，尚不足認
    已構成民法第1 條所規定之習慣。兩造間亦無特別約定，自
    無由上訴人主張應依習慣及法理適用餘地，是上訴人關於原
    審未依習慣或法理為有利上訴人之認定，判決違背法令之主
    張，亦無理由。
  (三)上訴人主張原審判決未適用民法第148 條、第796 條云云，
    惟此乃涉及被上訴人得否請求上訴人拆除越界建築部分之權
    利行使，尚與本件上訴人之權利行使有無理由無涉。
六、上訴人其餘之上訴理由，主要係對原審認定被上訴人無不當
    得利等事實及尚有無其他證據可共本院審酌，而有所爭執，
    惟此乃係就原審證據取捨、認定事實及其他與判決結果不生
    影響之事項而為指摘。而原審於判決內容中均已詳細敘明得
    心證之理由，上訴人既並未具體指明原判決有何其它不適用
    法規或適用法規不當情形，亦未揭示所違背之法規條項、解
    釋、判例或其內容，或有民事訴訟法第469  條第1 款至第5
    款所稱當然違背法令之情事，及符合該條款要件之具體事實
    ，於此即難謂上訴人業對該判決之如何違背法令已有具體之
    指摘。且取捨證據、認定事實本係事實審法院之職權，而原
    審係依卷內所附當事人提出之書證及陳述等情，依論理及經
    驗法則而為證據之取捨並為說明，其認定就形式而言並未違
    背法令，故此原即不許上訴人指摘其認定不當而以之為上訴
    理由（最高法院28年上字第1515號判例參照）。職是本件原
    審經調查證據之結果，認事實已臻明確，雖經通知證人而未
    到庭，但並不影響判決結果，即為上訴人敗訴判決，洵屬證
    據取捨、認定事實當否之問題，要與適用法規是否顯有錯誤
    無涉，仍不得指其為違法。至於上訴人雖於本院提出書證及
    請求傳喚證人李建廷以證明其所述為事實，原審認定與事實
    不符云云，及追加請求被上訴人給付地政丈量費4,000 元，
    核屬提出新攻擊、防禦方法，本院自不得審酌。且關於地政
    丈量費用4,000 元部分，屬原審訴訟費用，應由敗訴之當事
    人負擔，原審就此固漏未裁判，亦非上訴人得據為實體上之
    請求。
七、末按於小額訴訟之上訴程序，法院為訴訟費用之裁判時，應
    確定其費用額，民事訴訟法第436條之19第1項、第436條之
    32  第1項定有明文。本件第二審裁判費用為1,500元，應由
    上訴人負擔，爰併為裁定如主文第二項所示。
八、據上論結，本件上訴為無理由，依民事訴訟法第436 條之29
    第2 項、第436 條之32第1 項、第2 項、第436  條之19第1
    項、第444 條第1 項前段、第95條、第78條，裁定如主文。
中    華    民    國   100    年    3     月    22    日
                  民事第一庭  審判長法  官謝肅珍
                                    法  官林岳葳
                                    法  官張茹棻
本裁定不得抗告。
中    華    民    國   100    年    3     月    22    日
                                    書記官林瑞標